臺灣士林地方法院民事判決
110年度訴字第145號
原      告  曾睦敦  
            李桂全  
            楊以仁  
            馮威豪  
共      同
訴訟代理人  蔡炳楠律師
            黃敏綺律師
被      告  長虹公園館公寓大廈管理委員會


法定代理人  林建仲  
訴訟代理人  侯俊安律師
上列當事人間確認區分所有權人會議決議無效等事件，本院於民
國110年11月22日言詞辯論終結，判決如下：
    主      文
一、確認長虹公園館社區於民國一百零九年八月二十九日召開之
    一百零九年度第十三屆第二次區分所有權人會議所通過之「
    議題討論：議題十一」及「電梯基金管理辦法」之決議無效
    。
二、確認長虹公園館社區住戶規約第九條第四項第四款有關「於
    一樓樓地板以上無專有部分之獎勵停車位所有權人，每車位
    每月1,200元（含本項第二款之清潔費及400元之電梯維護基
    金）」之規定無效。
三、訴訟費用由被告負擔。
    事實及理由
壹、程序部分：
    按當事人喪失訴訟能力或法定代理人死亡或其代理權消滅者
    ，訴訟程序在有法定代理人或取得訴訟能力之本人承受其訴
    訟以前當然停止；前揭法條所定之承受訴訟人，於得為承受
    時，應即為承受之聲明；民事訴訟法第170條、第175條第1
    項分別定有明文。本件原告之法定代理人原為吳樂山（見10
    9年度湖調字第580號卷【下稱湖調卷】第135頁），嗣於本
    院審理中變更為林建仲，原告具狀陳明由林建仲承受訴訟（
    見本院卷第112至113頁），是原告法定代理人聲明承受訴訟
    ，應予准許，合先敘明。
貳、實體部分
一、原告起訴主張略以：
  ㈠被告為長虹公園館社區（下稱系爭社區）之管理委員會，系
    爭社區地下3層共計56個停車位屬建商依法增設之獎勵停車
    位（下稱系爭獎勵車位），有獨立權狀可單獨對外販售予非
    社區住戶或出租予第三人，原告等均非系爭社區住戶而為系
    爭獎勵車位所有權人。被告為管理便利，以系爭社區地下停
    車場管理辦法第5條規定，非住○○○○○○○○○○○○○○○○○○區○○○○0
    號專用電梯（下稱系爭3號電梯）進出地下3層。
  ㈡系爭獎勵車位之清潔管理費收費標準，自民國102年起迭經區
    分所有權人會議修正，於109年8月29日第2次區分所有權人
    會議通過住戶規約（下稱系爭規約）第9條第4項第4款修正
    為「於一樓樓地板以上無專有部分之獎勵停車位所有權人，
    每車位每月1,200元（含本項第2款之清潔費及400元之電梯
    維護基金）」（下稱系爭收費標準），且增訂第4項第5款「
    上列3號非住戶專用電梯基金，為支付維持3號電梯運作所產
    生之費用，細節依公園館3號非住戶專用電梯基金管理辦法
    執行」，同時夾帶通過「公園館3號非住戶專用電梯基金管
    理辦法」（下稱系爭3號電梯管理辦法）之議題11議案（下
    稱系爭議題11決議）。該收費標準區分為住戶繳納800元、
    非住戶繳納1200元，使擁有系爭獎勵車位所有權之住戶無須
    繳納400元所謂電梯維護基金，構成差別待遇；且系爭3號電
    梯屬住戶出入逃生不可或缺之部分，不得約定專用，故系爭
    3號電梯管理辦法顯已違法而無效。因系爭獎勵車位雖可分
    售予56人，然僅得推舉1人代表參加區分所有權人會議，是
    以原告馮威豪委任之代理人雖出席並當場表示反對，惟仍遭
    其他住戶以人數優勢強行通過前揭決議。故系爭收費標準、
    系爭3號電梯管理辦法及系爭議題11決議顯係以損害他人為
    主要目的而屬權利濫用。
　㈢爰類推適用民法第56條第2項規定，訴請確認系爭決議內容違
    反公寓大廈管理條例第10條、第23條及民法第148條第1項規
    定而無效等語。並聲明：⒈確認被告於109年8月29日召開109
    年度第13屆第2次區分所有權人會議所通過之「議題討論：
    議題11」及「電梯基金管理辦法」之決議無效；⒉確認系爭
    社區住戶規約第9條第4項第4款「於一樓樓地板以上無專有
    部分之獎勵停車位所有權人，每車位每月1,200元（含本項
    第2款之清潔費及400元之電梯維護基金）」無效。
二、被告則以：系爭獎勵車位所有權人係共有臺北市○○區○○段○○
    段0000號建號專有部分（下稱6337建號），每車位所有權人
    應有部分166/9996，共有部分為同小段6338建號建物、權利
    範圍為1473/10000，故原告確為系爭社區共有人而需負擔費
    用。因系爭獎勵車位所有權人，有系爭社區住○○○○○○○○○0○○
    ○○○區○0○0號電梯）、有非系爭社區住戶者，為出入安全，
    始決議非住戶之系爭獎勵車位使用者僅得搭乘系爭3號電梯
    出入地下3層，並由其等專用系爭3號電梯，除因公務及管理
    中心人員外，一般住戶不得搭乘。基於使用者付費原則，而
    對非系爭社區住戶之獎勵停車位所有權人，增收每月400元
    之系爭3號電梯基金，並以專戶管理使用，除用於分攤每月
    電梯電費、例行性保養維護及所衍生之耗材更換等費用外，
    並攤提未來電梯老舊後更新成本。倘如原告主張，全體系爭
    獎勵車位所有權人每月僅負擔車位清潔費800元，則系爭3號
    電梯所有維護成本、電費即由系爭社區全體住戶分攤，對於
    社區住戶亦屬不公等語置辯。並聲明：原告之訴駁回。
三、按確認法律關係之訴，非原告有即受確認判決之法律上利益
    者，不得提起之，確認證書真偽或為法律關係基礎事實存否
    之訴，亦同，民事訴訟法第247條第1項定有明文。所謂即受
    確認判決之法律上利益，係指法律關係之存否不明確，原告
    主觀上認其在法律上之地位有不安之狀態存在，且此種不安
    之狀態，能以確認判決將之除去者而言（最高法院52年台上
    字第1240號裁判意旨參照）。次按公寓大廈區分所有權人會
    議，係區分所有權人為共同事務及涉及權利義務有關事項，
    召集全體區分所有權人所舉行之會議，而區分所有權人會議
    之決議，係多數區分所有權人集合之意思表示而成立之法律
    行為，雖非法律關係本身，然其所為決議常為多數法律關係
    基礎，該法律關係基礎事實存否如生爭執，公寓大廈區分所
    有權人之私法上地位即有受侵害之危險，應認有提起確認之
    訴之法律上利益。查原告等均為系爭獎勵車位所有權人，其
    等主張因系爭規約所訂之系爭收費標準、系爭3號電梯管理
    辦法及系爭議題11決議有前揭不公平之處，則前揭規約、管
    理辦法及決議是否有效，即屬不明確，並已致原告私法上之
    地位及權利發生不安之狀態，而此不安之狀態，復得以本件
    確認判決將之除去，揆諸上開說明，原告等提起本件確認之
    訴，自有確認利益。
四、兩造不爭執事項：
　㈠系爭社區地下3層設置有系爭獎勵車位總數56個，該56個獎勵
    車位所有權人共有6337建號，每車位所有權人應有部分166/
    9996，共有部分為同小段6338建號建物、權利範圍為1473/1
    0000，系爭獎勵車位有獨立權利可單獨對外販售予非社區住
    戶或出租予第三人（6337建號謄本見本院限閱卷）。
  ㈡原告等均為系爭獎勵車位所有權人，但未持有系爭社區1樓以
    上之專有部分（亦即非系爭社區住戶）。
　㈢系爭社區地下停車場管理辦法第5條規定，非住○○○○○○○○○○○○
    ○○○○○○區○○○○0號專用電梯（即系爭3號電梯）進出地下3層
    停車位。
　㈣系爭社區109年8月29日第2次區分所有權人會議，以議題11決
    議（即系爭議題11決議）通過系爭規約第9條第4項第4款修
    正為「於一樓樓地板以上無專有部分之獎勵停車位所有權人
    ，每車位每月1,200元（含本項第2款之清潔費及400元之電
    梯維護基金）」（即系爭收費標準）；增訂第4項第5款「上
    列3號非住戶專用電梯基金，為支付維持3號電梯運作所產生
    之費用，細節依公園館3號非住戶專用電梯基金管理辦法執
    行」，並通過「公園館3號非住戶專用電梯基金管理辦法」
    （即系爭3號電梯管理辦法）。亦即系爭獎勵車位收費標準
    ，系爭社區住戶為每車位月800元、非社區住戶為每車位每
    月1,200元。
五、得心證理由：　　
　㈠系爭3號電梯是否得約定為非住戶之系爭獎勵車位所有權人專
    用？系爭議題11決議通過增訂系爭規約第9條第4項第5款之
    內容及系爭3號電梯管理辦法是否有無效事由？
　⒈按公寓大廈管理委員會為人的組織體，區分所有權人會議為
    其最高意思機關，類似社團法人之總會，其區分所有權人會
    議之召集程序或決議方法，違反法令或章程時，依公寓大廈
    管理條例第1條第2項規定，應類推適用民法第56條之規定（
    最高法院95年度台上字第2701號判決要旨參照）。次按公寓
    大廈共用部分不得獨立使用供做專有部分。其為下列各款者
    ，並不得為約定專用部分：一、公寓大廈本身所占之地面。
    二、連通數個專有部分之走廊或樓梯，及其通往室外之通路
    或門廳；社區內各巷道、防火巷弄。三、公寓大廈基礎、主
    要樑柱、承重牆壁、樓地板及屋頂之構造。四、約定專用有
    違法令使用限制之規定者。五、其他有固定使用方法，並屬
    區分所有權人生活利用上不可或缺之共用部分。復為公寓大
    廈管理條例第7條所明定。是以，區分所有權人間縱約定專
    用，其使用仍應依其設置目的及通常使用方法為之，且不能
    違反公寓大廈管理條例、區域計畫法、都市計畫法及建築法
    令之規定。
　⒉原告等為系爭社區系爭獎勵車位（即6337建號）所有權人，
    係屬公寓大廈業經取得停車空間建築物所有權者，而為公寓
    大廈管理條例第3條第8款所定義之「住戶」。而本件系爭社
    區之相關決議文書及兩造書狀陳述均以「住戶」表示持有1
    樓以上專有部分之區分所有權人，合先敘明。
　⒊查，系爭社區地下3層即為6337建號，設置有56個系爭獎勵車
    位，層次面積為782.32平方公尺（約為236.65坪），而連通
    各樓層之樓梯、電梯，具有出入地下3層之便利性功能，又
    電梯除火災、地震等天災時不適宜搭乘，其餘緊急時刻，係
    屬避難設施，在面積廣達236.65坪之地下3層，已屬區分所
    有權人生活利用上不可或缺之共用部分，是以若要求特定使
    用者僅得使用3部電梯中之1部或2部，而將之約定專用，有
    違公寓大廈管理條例第7條第5款之規定，是以電梯設備尚不
    得約定專用。故系爭社區將系爭3號電梯約定專用，限定非
    住戶之系爭獎勵車位所有權人始得使用，與前揭規定不符，
    應屬無效。
　⒋綜上所述，系爭3號電梯不得為非住戶系爭獎勵車位所有權人
    約定專用，屬系爭社區住戶之其他系爭獎勵車位所有權人亦
    得使用。則系爭議題11決議通過增訂之系爭規約第9條第4項
    第5款「上列3號非住戶專用電梯基金，為支付維持3號電梯
    運作所產生之費用，細節依公園館3號非住戶專用電梯基金
    管理辦法執行」，及系爭3號電梯管理辦法第1條明文宣示系
    爭3號電梯屬「B3非住戶車位所有權人所有」，而定其適用
    對象範圍，均與公寓大廈管理條例第7條第5款有違，原告主
    張系爭議題11決議通過增訂系爭規約第9條第4項第5款之內
    容及系爭3號電梯管理辦法無效，即屬有據。
　㈡系爭收費標準是否有無效事由？
　⒈按權利之行使，不得違反公共利益，或以損害他人為主要目
    的；總會決議之內容違反法令或章程者，無效；民法第148
    條第1項、第56條第2項分別定有明文。次按公寓大廈共用部
    分、約定共用部分之修繕、管理、維護，由管理負責人或管
    理委員會為之。其費用由公共基金支付或由區分所有權人按
    其共有之應有部分比例分擔之。但修繕費係因可歸責於區分
    所有權人或住戶之事由所致者，由該區分所有權人或住戶負
    擔。其費用若區分所有權人會議或規約另有規定者，從其規
    定，公寓大廈管理條例第10條第2項並有明文。亦即公寓大
    廈之共用部分之修繕、管理、維護費用，應以由區分所有權
    人按其共有之應有部分比例分擔為原則，雖依該條第2條但
    書規定，區分所有權人會議或規約就該費用之分擔比例，並
    非不得另行約定，惟所約定分擔之方式，若無充分理由，仍
    不應悖離「按應有部分比例分擔」之原則。是以，社區區分
    所有權人會議決議就某相同事項，而為不同收費標準，如無
    充分理由足以支持其正當性，且悖離法定按應有部分比例分
    擔之原則，即有藉由多數決方式，形成對少數區分所有權人
    不利之分擔決議之權利濫用情事。
　⒉被告固主張系爭社區住戶之系爭獎勵車位所有權人業已按房
    屋坪數繳納管理費，且其等已可使用社區內之1號、2號電梯
    直達地下3層，而無使用系爭3號電梯之需求，故依使用者付
    費原則，應令非住戶之系爭獎勵車位所有權人負擔系爭3號
    電梯之費用，並據此限制社區住戶不得使用系爭3號電梯云
    云。經查：
　⑴被告雖未主張公寓大廈管理條例第10條第1項「專有部分、約
    定專用部分之修繕、管理、維護，由各該區分所有權人或約
    定專用部分之使用人為之，並負擔其費用。」，然其前揭作
    法已實質將系爭3號電梯為非住戶之系爭獎勵車位所有權人
    約定專用，並命其負擔管理維護費用。惟此節與公寓大廈管
    理條例第7條第5款有違，業如前述；又系爭社區區分所有權
    人會議應出席人數為82人，而6337建號雖多達58個停車位，
    然僅其在區分所有權人會議僅有1票表決權，則系爭社區以
    區分所有權人會議，1樓以上專有部分區分所有權人數眾多
    而強勢通過系爭3號電梯專供非住戶系爭獎勵車位所有權人
    專用，縱依使用者付費，系爭獎勵車位使用人應自行負擔系
    爭3號電梯全數費用，亦非由非屬系爭獎勵車位所有權人之
    「81票」代僅有1票之系爭獎勵車位所有權人決定系爭3號電
    梯每月每車位應分攤之費用多寡並決議為400元。
　⑵又區分所有權人基於使用者付費原則，決議令通常使用某共
    用部分之區分所有權人負擔該共用部分之保養修護費用，原
    屬合理，惟分擔原則應以該共用部分，為特定區分所有之專
    有部分使用而定之，亦即，應以專有部分「物」的連結，而
    為區分。以本件而言，因系爭3號電梯僅停留1樓及地下3樓
    ，未有系爭獎勵車位之住戶通常不會使用該電梯，則基於使
    用者付費原則，令較常使用系爭3號電梯之系爭獎勵車位所
    有權人負擔費用，尚屬合理。然系爭獎勵車位屬政府政策性
    之獎勵停車空間，已與區分所有權人共用部分依分管契約約
    定專用之車位不同性質，簡言之，系爭獎勵車位與1樓以上
    之區分所有建物並無任何物的關連性，則系爭3號電梯通常
    為地下3層系爭獎勵車位而使用，應分擔系爭3號電梯費用者
    ，應為全體地下3層之系爭獎勵車位所有權人，即將全體地
    下3層之區分所有建物與該共有部分即系爭3號電梯為物的使
    用上連結，令全體地下3層之系爭獎勵車位所有權人負擔費
    用，非以住戶或非住戶為區別，而為不同收費標準，方屬合
    理。若如被告所辯，住戶無使用系爭3號電梯需求，故無需
    負擔該電梯費用，則放任系爭獎勵車位閒置之所有權人，得
    否主張免繳車位清潔費及電梯維護費？此形同區分所有權人
    亦得主張其建物長期無人居住、未使用社區公設、亦無需社
    區管理，而無需繳納社區坪數管理費？此舉實屬無稽。是被
    告此部分抗辯，並不足採。
　⒊從而，系爭收費標準，將系爭獎勵車位所有權人區別「住戶
    」、「非住戶」而不同收費，令非住戶多繳交400元電梯基
    金，確係藉由多數決方式，對僅有1票之少數區分所有權人
    為不利之分擔決議，違反公寓大廈管理條例第10條第2項規
    定之按應有部分比例分攤原則，且屬權利濫用，依民法第56
    條第2項、第148條第1項及公寓大廈管理條例第10條第2項之
    規定，系爭收費標準之決議應屬無效。
六、綜上所述，系爭社區於109年8月29日召開之109年度第13屆
    第2次區分所有權人會議所通過之「議題討論：議題11」及
    「電梯基金管理辦法」之決議及系爭社區住戶規約第9條第4
    項第4款有關「於一樓樓地板以上無專有部分之獎勵停車位
    所有權人，每車位每月1,200元（含本項第2款之清潔費及40
    0元之電梯維護基金）」之規定均無效。原告請求確認系爭
    規約之系爭收費標準、系爭3號電梯管理辦法及系爭議題11
    決議無效，為有理由，應予准許。
七、本件事證已臻明確，兩造所提其餘攻擊防禦方法及證據，經
    本院審酌後，核與本件判決結果不生影響，爰不一一論述，
    附此敘明。
八、訴訟費用負擔之依據：民事訴訟法第78條。
中　　華　　民　　國　　110 　年　　12　　月　　8 　　日
                  民事第二庭  法  官  陳菊珍
以上正本係照原本作成。
如對本判決上訴，應於判決送達後20日內向本院提出上訴狀，若
委任律師提起上訴者，應一併繳納上訴審裁判費，否則本院得不
命補正逕行駁回上訴。
中　　華　　民　　國　　110 　年　　12　　月　　8 　　日
                              書記官  張淑敏